【裁判字號】    96,易,2754
【裁判日期】    970409
【裁判案由】    詐欺
【裁判全文】
臺灣高雄地方法院刑事判決              96年度易字第2754號
公  訴  人  臺灣高雄地方法院檢察署檢察官
被      告  丁○○
上列被告因詐欺案件，經檢察官提起公訴（95年度偵緝字第3287
號、96年度偵字第13550號），本院判決如下：
    主  文
丁○○連續意圖為自己不法之所有，以詐術使人將本人之物交付
，處有期徒刑拾月，減為有期徒刑伍月，如易科罰金，以銀元參
佰元即新臺幣玖佰元折算壹日。
    事  實
一、丁○○係宏川企業行之負責人，其明知宏川企業行營運不佳
    欠缺付款能力，竟仍基於意圖為自己不法所有之概括犯意，
    自民國95年4 月1 日起，至同年6 月5 日止，分別向上雍股
    份有限公司（下稱上雍公司）、圓周力冷氣股份有限公司（
    下稱圓周力公司），佯稱接獲大筆訂單，欲大量訂購冷氣機
    及相關設備，且為取信於前述二公司，使其不疑有異繼續出
    貨，並分別簽立面額、發票日均如附表二所示之支票予上雍
    公司及圓周力公司，使前開二公司均陷於錯誤，而陸續交付
    冷氣機及相關設備，累計應給付之貨款分別達新臺幣（下同
    ）20萬7590元、73萬4120元（訂購時間、金額、冷氣機型號
    、出貨廠商如附表一所示），嗣前揭公司屆期提示上開支票
    均無法兌現，始知受騙。
二、案經圓周力公司及上雍公司訴請臺灣高雄地方法院檢察署檢
    察官偵查起訴。
    理  由
一、證據能力之審酌：
(一)按「被告以外之人於審判外之言詞或書面陳述，除法律有規
    定者外，不得作為證據。」刑事訴訟法第159 條第1 項固定
    有明文。惟按「被告以外之人於審判外之陳述，雖不符前4
    條之規定，而經當事人於審判程序同意作為證據，法院審酌
    該言詞陳述或書面陳述作成時之情況，認為適當者，亦得為
    證據。當事人、代理人或辯護人於法院調查證據時，知有第
    159 條第1 項不得為證據之情形，而未於言詞辯論終結前聲
    明異議者，視為有前項之同意。」刑事訴訟法第159 條之5
    亦規定甚明。本件圓周力公司告訴代理人乙○○、上雍公司
    告訴代理人涂令人之指述，雖均屬被告以外之人於審判外之
    言詞或書面陳述，惟被告於本院調查證據時，知有上情而未
    於言詞辯論終結前聲明異議，本院審酌該等陳述係執法機關
    依法定程序詢問而做成，並無何違法不當之處，亦無不足採
    信之情況，認以之做為證據，應屬適當，該等陳述應有證據
    能力。
(二)證人朱義智、徐效孟、涂令人於偵訊中之證詞，亦屬被告以
    外之人於審判外之陳述，依刑事訴訟法第159 條第1 項之規
    定，本不得做為證據，惟按被告以外之人於偵查中向檢察官
    所為之陳述，除顯有不可信之情況者外，得為證據，刑事訴
    訟法第159 條之1 第2 項定有明文。上開陳述均係在檢察官
    前所做成，並均有具結擔保其陳述之正確性，並無何顯不可
    信之情況，依前開法條意旨，自得做為證據。
(三)被告與上雍公司之經銷合約書、宏川企業行與上雍公司95年
    經銷合約商進貨合約、高雄市政府營利事業登記證、宏川企
    業行4 月份請款單、被告簽立之支票影本、退票理由單、出
    貨單等均係書面證據，無傳聞法則之適用，亦無其他應予排
    除證據能力之事由，應有證據能力。
二、訊據被告丁○○固坦認開設宏川企業行，與圓周力公司及上
    雍公司訂貨並簽發支票，事後退票，貨款至今並未清償等情
    ，然矢口否認有何詐欺之犯意，並辯稱：其僅係經營不善故
    無法清償貨款，並非有意詐欺云云。惟查：
(一)被告開設宏川企業行經營家電生意，曾與圓周力公司及上雍
    公司訂購如附表一所示之貨品並簽發如附表二所示之票據，
    事後票據因存款不足遭退票，貨款至今並未清償等情，業據
    被告坦承不諱，並經告訴代理人乙○○、涂令人指述歷歷（
    分見高雄地方法院檢察署95年度他字第4911號卷宗第14頁以
    下、95年度他字第9271號卷宗第24頁以下），核與證人徐效
    孟之證述相符（見同署95年度他字第4911號卷宗第21頁以下
    ），並有經銷合約書、宏川企業行與上雍公司95年經銷合約
    商進貨合約、高雄市政府營利事業登記證、宏川企業行4 月
    份請款單、支票影本、退票理由單、出貨單等在卷可稽（分
    見同署95年度他字第4911號卷宗第3頁以下、95年度他字第
    9271號卷宗第33頁以下），已足認定。
(二)宏川企業行之帳戶均在萬泰商業銀行（下稱萬泰銀行），業
    經被告陳述明確。經本院向萬泰銀行調閱宏川企業行帳戶之
    交易明細，發現宏川企業行之活存帳戶第一筆交易係於95年
    3 月13日轉出10,000元至宏川企業行在萬泰銀行之台幣支票
    帳戶作為開戶之用，並於同日現金提領45,000元，當時尚餘
    45,000元。嗣95年3 月20日，先現金存入120,000 元後，旋
    於半小時後轉出160,000 元。此後該帳戶僅有小額進出，餘
    額最多之時也不過22,000元，而宏川企業行之台幣支票帳戶
    ，於95年3 月29日亦僅餘1,000 元（交易明細附於本院97年
    2 月15日準備程序筆錄之後）。是95年4 月本件交易行為開
    始時，時宏川企業行資力已然不足，然被告仍連續向上雍公
    司及圓周力公司訂購大量貨品，甚至6 月5 日退票當日還向
    圓周力公司佯稱有訂單需訂購4 台冷氣，且被告亦自承實際
    上其訂購貨品係為低價轉賣同業換取現金支付票款（見同署
    95年度偵緝字第3287號卷宗第52頁、見本院97年3 月26日審
    判筆錄第7 頁以下），更足見被告已達捉襟見肘之窘境，當
    無支付貨款之能力及意願，其仍向告訴人訂購貨品，難辭詐
    欺之責。參以宏川企業行之支票最後共退票22張，總金額高
    達2,140,397 元（尚不包含附表二編號二、三之支票），與
    宏川企業行之銀行存款相差懸殊，更足見被告開立支票時已
    無清償之意。告訴人信任被告稱接獲訂單之說詞，並信賴宏
    川企業行之支票有支付能力，因而交付如附表一所示之冷氣
    ，顯已陷於錯誤。被告詐欺犯行，應堪認定。
(三)被告雖辯稱係因經營不善故無力償還貨款，6 月5 日係因遭
    債權人扣留，無法籌錢故跳票云云，然宏川企業行於95年2
    月27日方核准設立登記，有營利事業登記證附卷可按（見同
    署95年度他字第9271號卷宗第6 頁），95年4 月向上雍公司
    及圓周力公司所進的貨物即已無力支付款項，僅短短一個月
    即陷入如此窘境，實與一般商業經營之常情有違。又據被告
    自稱，其1 個月營業額約2 、30萬，淨利有3 、5 萬（見同
    上審判筆錄第6 頁），而宏川企業行6 月5 日即退票，其營
    業時間實際上只有95年3 、4 、5 共3 個月，為何會虧損至
    跳票兩百餘萬，更令人生疑。況經營不善，自當縮減開支，
    保守經營，以謀度過難關，被告卻不思此途，亦不告知廠商
    實際情況，反更大量訂購貨品，轉賣套現，如此以債養債，
    己身根本無支付能力，仍屬詐欺，被告之辯解，無解於其詐
    欺之罪責。
(三)綜上所述，本件事證明確，被告之辯解均不足使本院形成被
    告無罪之合理懷疑，其犯行堪以認定。
三、被告行為後，刑法及刑法施行法分別於94年2 月2 日、95年
    6 月14日號修正公布，均於95年7 月1 日施行，而修正後刑
    法第2 條第1 項之規定，係規範行為後法律變更所生新舊法
    律比較適用之準據法，於修正後刑法施行後，應適用修正後
    刑法第2 條第1 項之規定，為「從舊從輕」之比較。另於比
    較時應就罪刑有關之共犯、未遂犯、想像競合犯、牽連犯、
    連續犯、結合犯，以及累犯加重、自首減輕暨其他法定加減
    原因（如身分加減）與加減比例等一切情形，本於統一性及
    整體性原則，綜其全部罪刑之結果而為比較，有最高法院95
    年5 月23日刑事庭第8 次會議決議可資參照。茲將本件所涉
    修正法條，比較如下：
(一)刑法第339 條第1 項詐欺取財罪中罰金刑部分，其最低刑度
    依修正前刑法第33條第5 款規定，為1 元以上，經折算為新
    臺幣後，為新臺幣3 元以上，而修正後刑法第33條第5 款規
    定罰金為新臺幣1000元以上，較舊法為高，應以舊法有利於
    被告。
(二)被告先後多次犯行，時間緊接，觸犯構成要件相同之罪，顯
    係基於概括之犯意反覆為之，在刑法修正前，應依第56條連
    續犯之規定論以一罪並加重其刑。而修正後之刑法刪除連續
    犯之規定，被告之犯行需數罪併罰，兩相比較，自以舊法有
    利於被告。
(三)綜上所述，本件以舊法有利於被告，應依修正前之就法規定
    論處。
(四)又刑法施行法雖增定第1 條之1 ，提高刑法分則編罰金刑之
    上限，然參諸本條立法理由：「……考量新修正之刑法施行
    後，不再適用現行法規所定貨幣單位折算新臺幣條例，為使
    罰金數額趨於一致，避免衍生新舊法比較適用問題，以緩和
    實務適用法律之衝擊，於不變動罰金數額之前提下，爰為第
    2 項規定。」，可知本條之規定，即在於避免就罰金之提高
    比較新舊法。且依本條規定，將罰金貨幣單位改為新臺幣，
    再予提高30倍，等於依罰金罰鍰提高標準條例第1 條前段提
    高10倍後，折算為新臺幣之金額，故實際上並無變更，而不
    在法律變更比較新舊法之列，本件自應逕行適用刑法施行法
    第1 條之1 ，附此敘明。
四、核被告所為，係犯刑法第339 條第1 項之詐欺取財罪。被告
    先後多次犯行為連續犯，已如前述，應依修正前刑法第56條
    規定論以一罪並加重其刑。爰審酌被告詐取財物，侵害他人
    合法權益，所得之財物非少，犯後否認犯行，及其犯罪之動
    機、目的、手段等一切情狀，量處如主文所示之刑。被告犯
    罪時間在96年4 月24日前，亦無中華民96年罪犯減刑條例第
    3 條、第5 條所定不得減刑之情形，應依該條例第2 條第1
    項之規定予以減刑。被告減刑後之刑度在有期徒刑6 月以下
    ，得易科罰金。被告行為後刑法歷經前開修正，其行為時易
    科罰金之折算標準，經適用修正前刑法第41條、修正前罰金
    罰鍰提高標準條例第2 條，現行法規所定貨幣單位折算新臺
    幣條例第2 條之結果，最高得以銀元300 元即新臺幣900 元
    折算1 日，依修正後之刑法第41條，則係以新臺幣1000元、
    2000元或3000元折算一日，比較結果，自以舊法有利於被告
    ，折算標準應適用舊法。
五、另檢察官移送併辦意旨略以：被告丁○○明知藉由取得人頭
    帳戶要求被害人依指示聯繫，進而匯款入帳以避免追查已為
    目今社會詐欺集團遂行其詐欺取財犯罪之重要環節，雖因此
    預見交付金融帳戶予不熟識之他人使用，將可幫助詐欺集團
    成員持之聯繫著手施詐，並訛誘被害人匯款入帳而作為詐欺
    取財犯罪工具之不法使用，竟未違其本意，仍基於幫助詐欺
    取財之犯意，於民國96年4 月初至14日間某時，將其前於89
    年6 月19日某時，在高雄市左營區○○○路411 號第一商業
    銀行股份有限公司左營分行所開立，00000000000 帳號之帳
    戶存摺、密碼、提款卡等，以1 本3,500 元之代價，在高雄
    市中正技擊場附近，售予某真實姓名年籍不詳之成年男子，
    藉此幫助該人所屬之詐欺集團遂行詐欺犯行使用。嗣該詐欺
    集團果意圖為自己不法之所有，於96年4 月14日晚間10 時
    許，由成員中真實姓名年籍不詳之成年女子，撥打電話與被
    害人甲○○連絡，以其前於96年2 月4 日網購衣物匯款操作
    時誤按約定轉帳功能為由，要求被害人至自動櫃員機操作解
    除，致被害人陷於錯誤，依該人指示至臺南市北區開元郵局
    自動櫃員機操作，匯出29,989元至被告上開帳戶內，因認被
    告涉犯刑法第30條、第339 條之幫助詐欺罪嫌，與前開有罪
    部分為同一事實之單純一罪關係，爰移送請求併辦等語。查
    移送併辦部分被告係以販賣人頭帳戶之方法幫助他人詐欺，
    與前開有罪部分之犯罪手法迥異，移送併辦意旨容有誤會，
    且被告販賣帳戶之時間為96年4 月初，距前開有罪部分犯罪
    時間已達10個月，相隔甚久，犯罪手法又不相同，亦難認被
    告係基於概括之犯意而為此販賣帳戶之犯行，此部分與前開
    有罪部分並無裁判上一罪關係，本院無從予以審理，應退由
    檢察官另行處理，附此敘明。
據上論斷，應依刑事訴訟法第299 條第1 項前段，刑法第2 條第
1 項前段、第339 條第1 項，修正前刑法第56條、第41條第1 項
前段，刑法施行法第1 條之1 ，中華民國96年罪犯減刑條例第2
條第1 項第3 款、第7 條、第9 條，修正前罰金罰鍰提高標準條
例第2 條前段，修正前現行法規所定貨幣單位折算新臺幣條例第
2 條，判決如主文。
本案經檢察官丙○○到庭執行職務。
中    華    民    國    97    年    4     月    9     日
                  刑事第九庭  審判長法  官    張世賢
                                    法  官    陳建和
                                    法  官    王奕勛
以上正本證明與原本無異。
如不服本判決應於收受本判決後10日內向本院提出上訴書狀，並
應敘述具體理由，如未敘述上訴理由者，應於上訴期間屆滿後20
日內補提理由書狀於本院（均須按他造當事人之人數附繕本）「
切勿逕送上級法院」。
中    華    民    國    97    年    4     月    15    日
                                    書記官    林晏光
 附表一
 ┌──┬──────┬─────┬────────┬──┬─────┐
 │編號│出 貨 時 間 │ 出貨公司 │ 冷 氣 型 號    │數量│ 產品金額 │
 ├──┼──────┼─────┼────────┼──┼─────┤
 │ 1  │95年4月1日  │圓周力公司│HJ-AB45內外機   │1組 │1萬5675元 │
 ├──┼──────┼─────┼────────┼──┼─────┤
 │ 2  │95年4月3日  │上雍公司  │LW-202RC        │2臺 │1萬4240元 │
 ├──┼──────┼─────┼────────┼──┼─────┤
 │ 3  │95年4月3日  │上雍公司  │LW-202LC        │1臺 │7120元    │
 ├──┼──────┼─────┼────────┼──┼─────┤
 │ 4  │95年4月3日  │上雍公司  │LS-202C         │1組 │9720元    │
 ├──┼──────┼─────┼────────┼──┼─────┤
 │ 5  │95年4月3日  │上雍公司  │LS-252C         │1組 │1萬320元  │
 ├──┼──────┼─────┼────────┼──┼─────┤
 │ 6  │95年4月4日  │上雍公司  │LW-252RC        │3臺 │2萬3760元 │
 ├──┼──────┼─────┼────────┼──┼─────┤
 │ 7  │95年4月4日  │上雍公司  │HJ-AB45內外機   │4組 │6萬2700元 │
 ├──┼──────┼─────┼────────┼──┼─────┤
 │ 8  │95年4月4日  │圓周力公司│嵌入AADD2525D 內│1組 │2萬4300元 │
 │    │            │          │外機            │    │          │
 ├──┼──────┼─────┼────────┼──┼─────┤
 │ 9  │95年4月7日  │圓周力公司│HJ-AB63內外機   │1組 │2萬995元  │
 ├──┼──────┼─────┼────────┼──┼─────┤
 │10  │95年4月18日 │上雍公司  │LW-252RC        │4臺 │3萬1680元 │
 ├──┼──────┼─────┼────────┼──┼─────┤
 │11  │95年4月20日 │圓周力公司│HJ-AB25內外機   │1組 │9000元    │
 ├──┼──────┼─────┼────────┼──┼─────┤
 │12  │95年4月20日 │圓周力公司│HJ-AB32內外機   │1組 │1萬1500元 │
 ├──┼──────┼─────┼────────┼──┼─────┤
 │13  │95年4月29日 │上雍公司  │LW-202LC        │1臺 │7120元    │
 ├──┼──────┼─────┼────────┼──┼─────┤
 │14  │95年4月29日 │上雍公司  │LW-202RC        │1臺 │7120元    │
 ├──┼──────┼─────┼────────┼──┼─────┤
 │15  │95年4月29日 │上雍公司  │LS-252C         │1組 │1萬0320元 │
 ├──┼──────┼─────┼────────┼──┼─────┤
 │16  │95年4月29日 │圓周力公司│HJ-AB25內外機   │2組 │1萬8000元 │
 ├──┼──────┼─────┼────────┼──┼─────┤
 │17  │95年4月29日 │圓周力公司│HJ-AB32內外機   │1組 │1萬1500元 │
 ├──┼──────┼─────┼────────┼──┼─────┤
 │18  │95年5月3日  │圓周力公司│HJ-AB25內外機   │2組 │1萬8000元 │
 ├──┼──────┼─────┼────────┼──┼─────┤
 │19  │95年5月3日  │圓周力公司│HJ-AB32內外機   │1組 │1萬1500元 │
 ├──┼──────┼─────┼────────┼──┼─────┤
 │20  │95年5月3日  │上雍公司  │LS-252C         │7組 │7萬2240元 │
 ├──┼──────┼─────┼────────┼──┼─────┤
 │21  │95年5月3日  │上雍公司  │LS-322C         │1組 │1萬3950元 │
 ├──┼──────┼─────┼────────┼──┼─────┤
 │22  │95年5月6日  │圓周力公司│HJ-AB25內外機   │8組 │7萬2000元 │
 ├──┼──────┼─────┼────────┼──┼─────┤
 │23  │95年5月6日  │圓周力公司│HJ-AB32內外機   │1組 │1萬1500元 │
 ├──┼──────┼─────┼────────┼──┼─────┤
 │24  │95年5月6日  │圓周力公司│HJ-AB2536機     │1組 │2萬3655元 │
 ├──┼──────┼─────┼────────┼──┼─────┤
 │25  │95年5月9日  │圓周力公司│HJ-AC75內外機   │1組 │2萬2800元 │
 ├──┼──────┼─────┼────────┼──┼─────┤
 │26  │95年5月9日  │圓周力公司│HJ-AC3232內外機 │1組 │2萬2800元 │
 ├──┼──────┼─────┼────────┼──┼─────┤
 │27  │95年5月9日  │圓周力公司│線型尖風口有控加│3組 │6150元    │
 │    │            │          │框              │    │          │
 ├──┼──────┼─────┼────────┼──┼─────┤
 │28  │95年5月9日  │圓周力公司│線型回風口加框  │4組 │2400元    │
 ├──┼──────┼─────┼────────┼──┼─────┤
 │29  │95年5月9日  │圓周力公司│HJ-AB25內外機   │1組 │8500元    │
 ├──┼──────┼─────┼────────┼──┼─────┤
 │30  │95年5月10日 │圓周力公司│HJ-AB25內外機   │4組 │3萬6000元 │
 ├──┼──────┼─────┼────────┼──┼─────┤
 │31  │95年5月10日 │圓周力公司│HJ-AB32內外機   │4組 │4萬4600元 │
 ├──┼──────┼─────┼────────┼──┼─────┤
 │32  │95年5月12日 │圓周力公司│PBW01輕鋼架面板 │1塊 │1200元    │
 ├──┼──────┼─────┼────────┼──┼─────┤
 │33  │95年5月13日 │圓周力公司│HJ-AB25內外機   │2組 │1萬8000元 │
 ├──┼──────┼─────┼────────┼──┼─────┤
 │34  │95年5月17日 │圓周力公司│HJ-AB25內外機   │1組 │9000元    │
 ├──┼──────┼─────┼────────┼──┼─────┤
 │35  │95年5月17日 │圓周力公司│HJ-AB32內外機   │1組 │1萬1500元 │
 ├──┼──────┼─────┼────────┼──┼─────┤
 │36  │95年5月22日 │圓周力公司│HJ-AB45內外機   │2組 │3萬1350元 │
 ├──┼──────┼─────┼────────┼──┼─────┤
 │37  │95年5月22日 │圓周力公司│HJ-AB63內外機   │1組 │2萬955元  │
 ├──┼──────┼─────┼────────┼──┼─────┤
 │38  │95年5月25日 │圓周力公司│HJ-AB36內外機   │3組 │3萬2750元 │
 ├──┼──────┼─────┼────────┼──┼─────┤
 │39  │95年5月29日 │圓周力公司│HJ-AB25內外機   │4組 │4萬6000元 │
 ├──┼──────┼─────┼────────┼──┼─────┤
 │40  │95年5月29日 │圓周力公司│HJ-AB32內外機   │2組 │2萬8500元 │
 ├──┼──────┼─────┼────────┼──┼─────┤
 │41  │95年5月29日 │圓周力公司│HJ-AB32內外機   │2組 │3萬1350元 │
 ├──┼──────┼─────┼────────┼──┼─────┤
 │42  │95年6月5日  │圓周力公司│HJ-AB36內外機   │3組 │2萬7000元 │
 ├──┼──────┼─────┼────────┼──┼─────┤
 │43  │95年6月5日  │圓周力公司│HJ-AB45內外機   │1組 │1萬1500元 │
 └──┴──────┴─────┴────────┴──┴─────┘
 附表二
 ┌──┬──────┬──────┬──────┬──────┐
 │編號│支 票 號 碼 │ 發  票  日 │支 票 面 額 │ 交 付 廠 商│
 │    │            │            │（新臺幣）  │            │
 ├──┼──────┼──────┼──────┼──────┤
 │ 一 │AL0000000號 │95年6月30日 │12萬1400元  │上雍公司    │
 ├──┼──────┼──────┼──────┼──────┤
 │ 二 │AL0000000號 │95年10月31日│1萬5000元   │上雍公司    │
 ├──┼──────┼──────┼──────┼──────┤
 │ 三 │AL0000000號 │95年10月31日│1萬5000元   │上雍公司    │
 ├──┼──────┼──────┼──────┼──────┤
 │ 四 │AL0000000號 │95年6月5日  │17萬3670元  │圓周力公司  │
 └──┴──────┴──────┴──────┴──────┘


司法院資訊處製作；財團法人民間司法改革基金會備份。
